【裁判字號】    89,台上,2541
【裁判日期】    890510
【裁判案由】    偽造有價證券
【裁判全文】
最高法院刑事判決                              八十九年度台上字第二五四一號
    上  訴  人  甲○○
右上訴人因偽造有價證券案件，不服台灣高等法院花蓮分院中華民國八十七年三月二
十六日第二審判決 (八十六年度上訴字第四二五號，起訴案號：台灣台東地方法院檢
察署八十一年度偵字第一八二二號) ，提起上訴，本院判決如左：
    主  文
原判決撤銷，發回台灣高等法院花蓮分院。
    理  由
本件原判決認定：上訴人甲○○與其夫林駿利 (已死亡) 共同召募民間互助會，由甲
○○擔任會首，其中一會自民國八十年九月二十五日起至八十二年五月二十五日止，
會員二十二名，每會新台幣 (下同) 二萬元，詎甲○○與林駿利冒用張清琇及鄭云
 (鄭水閣之妻) 之名入會，並冒用鄭云、李阿銀、張清琇之名填載標單標會，得標
後為詐取會款，竟意圖供行使之用，偽造原判決附表一張清琇名義之本票 (發票人欄
偽造簽名) ，另偽刻鄭水閣之印章一顆，持以蓋用於鄭水閣名義未載發票日之無效本
票上及偽造李阿銀名義之本票 (發票人欄簽名，未載發票日而無效) ，並以鄭水閣、
李阿銀之無效本票向會員鄭明星收取會款，以張清琇之本票向會員鄭明星、李阿銀收
取會款。復以同樣手法另起一會，自八十一年四月十五日起至八十三年七月十五日止
，會員二十八名，每會二萬元，甲○○與林駿利連續冒用張文女、葉素貞之名填載標
單標會，得標後偽刻張文女、葉素貞之印章各一顆，以偽造張文女、葉素貞名義之本
票向會員鄭云收取會款。另於八十一年五月二十二日，持金額三十萬元發票人甲○
○及金額四十萬元發票人林駿利之支票各一紙，向陳三川騙借七十萬元等情。因而撤
銷第一審判決，改判論處甲○○共同連續意圖供行使之用而偽造有價證券罪刑，固非
無見。
惟查：(一)刑法第二百十條之偽造文書罪，指無制作權而不法制作者而言，若自己之文
書，縱有不實之記載，要難構成本條之罪。民間互助會之會單，係會首有權制作之文
書，會員姓名縱有不實，亦不構成偽造文書罪。又會單上所記載之會員姓名，僅在識
別會員為何人，並非表示會員本人簽名之意思，尚不生偽造署押問題。原判決理由謂
「偽造署押為偽造私文書 (指偽造互助會會單及標單部分) 之部分行為」、「互助會
會單及標單所偽造之署押」云云，有適用法則不當之違法。(二)原判決認定上訴人甲○
○係以偽造簽名方式偽造李阿銀名義之本票，並未偽刻李阿銀之印章，且以此為撤銷
第一審判決之理由。但依卷內本票影本所示，原判決附表二所列票號○八七○一一號
李阿銀名義之本票發票人欄上，除有「李阿銀」之署名外，還蓋有「李阿銀」之印文
一枚 (見一審訴緝卷第四十六頁) ，原審未予細究，遽認上訴人僅偽造李阿銀之署押
於本票上，亦於法有違。(三)訊問被告應先告知刑事訴訟法第九十五條各款所列事項，
原審未依法踐行該訴訟程序，併有可議。以上情形，或為上訴意旨所指摘，或為本院
依職權得調查之事項，應認原判決有發回更審之原因。
據上論結，應依刑事訴訟法第三百九十七條、第四百零一條，判決如主文。
中      華      民      國    八十九    年      五      月      十      日
                              最高法院刑事第九庭
                                  審判長法官  張  信  雄
                                        法官  賴  忠  星
                                        法官  張  清  埤
                                        法官  張  淳  淙
                                        法官  陳  世  雄
      右正本證明與原本無異
                                              書  記  官
中      華      民      國    八十九    年      五      月     十二     日


司法院資訊處製作；財團法人民間司法改革基金會備份。
